【裁判字號】    92,台上,5394
【裁判日期】    920930
【裁判案由】    傷害致人於死
【裁判全文】
最高法院刑事判決                              九十二年度台上字第五三九四號
    上  訴  人  台灣高等法院檢察署檢察官
    上  訴  人
    即  被  告  甲○○
右上訴人等因被告傷害致人於死案件，不服台灣高等法院中華民國九十年二月二十三
日第二審更審判決（八十九年度上更(一)字第一０一四號，起訴案號：台灣台北地方法
院檢察署八十四年度偵字第二二五七四號），提起上訴，本院判決如左：
    主  文
原判決撤銷，發回台灣高等法院。
    理  由
本件原判決認定：上訴人即被告甲○○之妻何慧玲於民國八十四年九月十一日七時三
十分許，在台北縣新店市耕莘醫院觀看門診時間表時，與李銘華發生爭執，嗣於同日
十三時四十分許，李銘華持不具殺傷力之金屬材質玩具手槍一把，至該醫院九０七室
（病房）恐嚇何慧玲「要殺死何女全家」，繼而毆打何慧玲，適被告回來，李銘華轉
身跑出該九０七室，被告竟基於傷害之故意，在九０七室外動手重拳毆打李銘華頭部
側面一下，李銘華跌倒後爬起，被告繼續追打其頭部，追至九樓安全門外樓梯間時，
被告在客觀上可以預見其如以手槍之槍把毆打李銘華頭部，並使其撞牆倒地，當可發
生死亡之結果，竟手持李銘華原持有之手槍，以槍把毆打李銘華頭部二下，又出手推
李銘華肩膀，使李銘華後仰頭部撞及牆壁後倒地，而當場陷於昏迷，受有腦部外傷合
併腦內出血及右側前額、後枕部皮下瘀血之傷害，持續昏迷至八十五年十月二十三日
七時許，因前揭頭部外傷腦出血及持續一年以上昏迷以致死亡等情。因而撤銷第一審
之科刑判決，改判仍論被告以傷害人之身體因而致人於死罪，處有期徒刑肆年，固非
無見。
惟按：(一)、客觀上為法院認定事實及適用法律基礎之證據，雖已調查而其內容尚未明
瞭者，即與未經調查無異，如遽行判決，仍屬應於審判期日調查之證據未予調查。原
判決認定被告有前揭犯行，係以證人林凱思於第一審調查時之證言為其主要憑據之一
（見原判決理由二之(二)）。然依卷內資料，證人林凱思於第一審調查時之證言，因與
另一證人即耕莘醫院警衛林時寬於警詢及第一審訊問時之陳述有未合之處，被告於原
法院前審即執此質疑證人林凱思證詞之可信性（見上訴卷第三十六頁正、背面）。本
院前次發回意旨業經指明有依被告之聲請，傳訊林時寬以釐清真相之必要。原審雖於
八十九年十一月二十七日調查期日，傳喚林時寬到庭應訊（見原審卷第三十至三十六
頁），惟就證人林時寬於原審所為證言之內容如何，及其陳述如仍與林凱思不利於被
告之證言有所齟齬，究以何者為可採等節，悉未斟酌論述，遽行判決，自有可議。(二)
、有罪之判決，其所認定之事實與所記載之證據及理由，必須與卷內之證據相適合，
否則即屬證據上理由之矛盾；又判決所載之事實及理由，相互牴觸者，亦屬判決所載
理由矛盾，均足以構成撤銷之原因。經查：(1)原判決認定被告毆打被害人李銘華致其
受有腦部外傷合併腦內出血及右側前額、後枕部皮下瘀血之傷害等情，固有耕莘醫院
出具之診斷書可憑（見偵字第二二五七四號偵查卷第十四頁）；然與卷附該醫院之病
歷摘錄表所載，被害人係「左額皮下瘀血及左側腦內出血」等受傷情形不盡相符（見
同上偵查卷第四十三頁）。而原判決又於理由內，說明「據耕莘醫院病歷摘錄單記明
：『李銘華左側前額頭部之腫脹有可能是以拳頭或槍把毆擊所造成』，有該院八十九
年十二月十八日耕醫病歷字第一三五三號函在卷可按」等旨（見原判決第四頁，理由
二之(三)），則被害人究係左側或右側額頭；抑或其兩側額頭均受有傷害？顯然仍有疑
義，而待究明。原判決未予詳查審認，已有未合；且其認定之事實復與卷證資料不相
適合，亦有證據上理由矛盾之違法。(2)依原判決事實欄之記載，被害人於案發之前，
雖先持玩具手槍恐嚇及傷害被告之妻，惟被害人見被告返回之後，即自行轉身跑離。
嗣被告竟一路追逐而接續多次重擊毆打被害人頭部，並於取得被害人原持有之玩具手
槍後，又以槍把擊打被害人頭部等情，倘若不虛，則被告之妻所受危害，顯於被害人
見被告返回而自行跑離之時，即已解除。被告於被害人離去之後，猶一路追逐傷害被
害人，應非係因不能辨識被害人所持之槍枝是否為真槍，於慌亂中情急出手所致。乃
原判決於理由欄內，竟以「被告因被害人手持玩具槍對其妻恐嚇騷擾在先，始引發本
件犯行，且當時又不能辨認（被害人持有之槍枝）究竟是否真槍，於慌亂中出手致罹
重罪，衡其犯情尚非無可憫（恕）」等由，資為其依刑法第五十九條之規定，酌減被
告之刑之憑據（見原判決第五頁，理由三），難謂無判決所載之事實與理由矛盾之違
誤。(三)、刑法上之加重結果犯，係以客觀上能預見其結果之發生，但加害人主觀上並
無此預見為其要件。倘加害人雖無直接故意，但主觀上已預見結果之發生，而該結果
之發生又不違背其本意時，則屬刑法第十三條第二項所規定間接故意之範疇，無復論
以加重結果犯之餘地。因此，加害人主觀上對於結果之發生有無預見，以及該項結果
之發生是否違背其本意，均與判斷其應負何種刑責攸關；有罪之判決書自應對此加以
調查認定，並於理由內詳予論敘說明，方足以為論罪之依據。原判決於事實欄雖記載
被告在客觀上，可以預見其傷害被害人，可發生被害人死亡之結果等情；然於理由欄
內，僅說明「被告與被害人素不相識，自無仇怨可言，其主觀上並無殺人之犯意」云
云（見原判決第五頁第一至二行），而就被告主觀上縱無殺被害人之直接故意，惟其
對被害人死亡結果之發生，是否主觀上有所見且不違背其本意？抑或其主觀上並無預
見而為客觀上所能預見？均未詳加調查，並敘明其憑以認定之理由，遽依屬於加重結
果犯之傷害致人於死罪論擬，併有調查職責未盡及判決理由不備之違背法令。檢察官
及被告上訴意旨均指摘原判決不當，非無理由，應認仍有撤銷發回之原因。
據上論結，應依刑事訴訟法第三百九十七條、第四百零一條，判決如主文。
中      華      民      國    九十二    年      九      月     三十     日
                              最高法院刑事第十庭
                                  審判長法官  林  增  福
                                        法官  邵  燕  玲
                                        法官  吳  昆  仁
                                        法官  陳  世  雄
                                        法官  惠  光  霞
      右正本證明與原本無異
                                              書  記  官
中      華      民      國    九十二    年      十      月      三      日


司法院資訊處製作；財團法人民間司法改革基金會備份。
